# Révision de votre préparation à la formation R

Avant votre arrivée à Brazzaville, nous vous avons demandé de télécharger R et RStudio et d'effectuer quelques travaux préparatoires. Passons en revue certaines de ces informations ensemble. 

#### Exercices {-}

**Utilisez `R` comme une calculatrice**  

**1.** Tapez une commande dans la *Console* pour déterminer la somme de 596 et 198.  

**2.** Relancez la somme de 596 et 198 sans la retaper.  

**3.** Rappelez à nouveau la commande, mais cette fois-ci, modifiez le code pour trouver la somme de 596 et 298.  

**4.** Entraînez-vous à annuler une commande appelée accidentellement : rappelez votre dernière commande, puis appuyez sur la touche droite pour effacer la ligne de commande de la *Console*.  

&nbsp;  
**Rappel des commandes**  

**5.** Trouvez la somme des âges de tous les membres de votre famille proche.  

**6.** Rappelez maintenant cette commande et modifiez-la pour déterminer l'âge *moyen* des membres de votre famille.  

**7.** Trouvez la racine carrée de *pi* et arrondissez le résultat à 2 décimales près.

&nbsp;    

**Recherche d'erreurs**  

**8.** Cette ligne de code ne s'exécutera pas ; à la place, `R` attendra la suite avec le symbole `+`. Trouvez le problème et réécrivez le code pour qu'il fonctionne.  

```{r,echo=TRUE,eval=FALSE,collapse=TRUE}
5 * 6 +
```


**9.** Il en va de même pour cette ligne de code. Corrigez-la également.

```{r,echo=TRUE,eval=FALSE,collapse=TRUE}
sqrt(16
```

**10.** Cette ligne de code va déclencher une erreur. Trouvez le problème et réécrivez le code pour qu'il fonctionne.

```{r,echo=TRUE,eval=FALSE,collapse=TRUE}
round(100/3,digits+3)
```

**11.** Tapez dans R une commande de votre choix qui génère une erreur, puis rappelez la commande et modifiez-la afin que `R` puisse la comprendre.

&nbsp;  


**Montrez que les affirmations suivantes sont VRAIES :**

**12.** `pi` est supérieur à la racine carrée de 9  

**13.** Il est FAUX que la racine carrée de 9 soit supérieure à `pi`  

**14.** `pi` arrondi au nombre entier le plus proche est égal à la racine carrée de 9  

&nbsp;  

**Poser des questions `VRAI` / `FAUX`**

**15.** Écrivez et exécutez une ligne de code qui demande si ces deux calculs donnent le même résultat :

```{r,eval=FALSE,echo=TRUE,collapse=TRUE}
2*7 - 2*5 / 2
```

```{r,echo=TRUE,collapse=TRUE}
(2*7 - 2*5) / 2
```

**16.** Écrivez et exécutez maintenant une ligne de code qui demande si le premier calcul est supérieur au second :
