# Cartes interactives

```{r,echo=TRUE,collapse=TRUE, eval = TRUE}

```

#### Objectifs d'apprentissage {-}

- Apprendre à créer des cartes interactives et esthétiques avec `leaflet`.

- Comprendre pourquoi `leaflet` est un outil si performant et précieux pour la science des données reproductible.

## Cartographie avec `leaflet` {-}

Si vous connaissez les bons packages, créer de superbes cartes avec `R` est en réalité assez simple. La panoplie d'outils de visualisation spatiale de `R` est l'un des atouts qui le distinguent des autres outils de programmation open source.

Savoir créer une carte par programmation est une compétence précieuse. Et nous pouvons le faire rapidement et facilement avec `R` grâce au package `leaflet`.

Chargeons-le:  

```{r,echo=TRUE,collapse=TRUE, eval = FALSE}
install.packages('leaflet')
```

```{r,echo=TRUE,collapse=TRUE, eval = TRUE, message=FALSE}
library(leaflet)

# Some other packages too:
library(dplyr)
library(ggplot2)
```

Pour nous exercer à créer une carte, concentrons-nous sur la localisation de Sewanee : l'Université du Sud, dans le Tennessee, aux États-Unis. 

```{r,echo=TRUE,collapse=TRUE, eval = TRUE}
sewanee <- data.frame(longitude=-85.9211, 
                      latitude=35.2031)
```

Pour commencer une carte `leaflet`, il suffit de taper `leaflet()`. Cela crée un canevas vierge.

```{r,echo=TRUE,collapse=TRUE, eval = TRUE}
leaflet()
```

&nbsp;  

Ajoutez maintenant la carte de fond. Pour ce faire, `leaflet` utilise des « tuiles ». Les tuiles sont essentiellement des images : de petites images assemblées pour donner l’impression d’une carte continue.

```{r,echo=TRUE,collapse=TRUE, eval = TRUE}
leaflet() %>% addTiles() 
```

&nbsp;  

Essayez de zoomer sur cette carte pour vous rendre compte de la puissance de ces cartes interactives de type « feuillet ».

Pour centrer la carte sur une zone d'intérêt spécifique, ajoutez des marqueurs en fonction de vos données.

```{r,echo=TRUE,collapse=TRUE, eval = TRUE}
leaflet() %>% 
    addTiles() %>% 
    addMarkers(data=sewanee)
```

&nbsp;  

Ta-dah! Voici votre carte. Essayez de zoomer et de dézoomer à nouveau.

### Personnaliser votre carte `leaflet` {-}

Et pourquoi pas utiliser des images satellite ? 

```{r,echo=TRUE,collapse=TRUE, eval = TRUE}
leaflet() %>% 
    addProviderTiles(providers$Esri.WorldImagery) %>% 
    addMarkers(data=sewanee)
```

&nbsp;  

Et pourquoi pas la topographie ?

```{r,echo=TRUE,collapse=TRUE, eval = TRUE}
leaflet() %>% 
    addProviderTiles(providers$Esri.WorldTopoMap) %>% 
    addMarkers(data=sewanee)
```

&nbsp;  

Le package `leaflet` propose de nombreux autres styles de tuiles via la fonction `addProviderTiles()`. Pour prévisualiser toutes les options, consultez [ce site.](https://leaflet-extras.github.io/leaflet-providers/preview/)

### Utilisation des marqueurs dans `leaflet` {-}

Pour remplacer les marqueurs en forme de flèche par des cercles, utilisez plutôt `addCircleMarkers()`.

```{r,echo=TRUE,collapse=TRUE, eval = TRUE}
leaflet() %>% 
    addProviderTiles(providers$Esri.WorldTopoMap) %>% 
    addCircleMarkers(data=sewanee, 
                     color = "firebrick",
                     radius = 15)
```

&nbsp;  

Pour ajouter des informations contextuelles lorsque vous cliquez sur votre marqueur, utilisez le champ de saisie `popup` :

```{r,echo=TRUE,collapse=TRUE, eval = TRUE}
leaflet() %>% 
    addProviderTiles(providers$Esri.WorldTopoMap) %>% 
    addCircleMarkers(data=sewanee, 
                     color = "firebrick",
                     radius = 15,
                     popup = paste0('<b>YSR, yall.</b> <br>', 
                                    'Lat: ',sewanee$longitude,'<br>',
                                    'Lon: ',sewanee$latitude,'\n'))
```

&nbsp;  

Cliquez sur le marqueur pour voir le résultat ! Notez que nous avons utilisé un peu de HTML pour améliorer la présentation du texte.

### Cartographie des zones marines {-}

Notez que `leaflet` est également utile pour la cartographie des zones marines.

Par exemple, cartographiez la bathymétrie du bassin nord-est du Pacifique : 

```{r,echo=TRUE,collapse=TRUE, eval = TRUE}
leaflet() %>% 
    addProviderTiles(providers$Esri.OceanBasemap) %>%
    fitBounds(lng1 = -165,
              lng2 = -100,
              lat1 = 10,
              lat2 = 50)
```

&nbsp;  

Ou obtenez des images satellite d'une île au large des côtes de la Géorgie, aux États-Unis :

```{r,echo=TRUE,collapse=TRUE, eval = TRUE}
leaflet() %>% 
    addProviderTiles(providers$Esri.WorldImagery) %>% 
    fitBounds(lng1 = -81.2,
              lng2 = -81.1,
              lat1 = 31.54,
              lat2 = 31.7)
```


## Géocodage {-}

Pour vous familiariser rapidement avec la cartographie en `R`, le deuxième package à connaître est `tidygeocoder`. Ce package vous permet de géocoder une adresse postale. Le géocodage consiste à fournir la latitude et la longitude d'une adresse, ce qui vous permet de la localiser sur une carte.

Tout d'abord, installez et chargez le package : 

```{r,echo=TRUE,collapse=TRUE, eval = FALSE}
install.packages('tidygeocoder')
```

```{r,echo=TRUE,collapse=TRUE, eval = TRUE}
library(tidygeocoder)
```

Deuxièmement, créez un dataframe pour la ou les adresses que vous souhaitez cartographier :

```{r,echo=TRUE,collapse=TRUE, eval = TRUE}
addresses <- data.frame(name= 'White House', 
                        addr = "1600 Pennsylvania Ave NW, Washington, DC")
```

Maintenant, géocodez :

```{r,echo=TRUE,collapse=TRUE, eval = TRUE, message=FALSE}
lat_longs <- addresses %>%
    geocode(addr, method = 'osm', lat = latitude , long = longitude)
```

Découvrez le résultat :

```{r,echo=TRUE,collapse=TRUE, eval = TRUE}
lat_longs
```

Et consultez votre carte :

```{r,echo=TRUE,collapse=TRUE, eval = TRUE, message=FALSE}
leaflet(data=lat_longs) %>% 
    addProviderTiles(providers$Stamen.Watercolor) %>% 
    addMarkers()
```

&nbsp;  

Vous pouvez également effectuer un **géocodage inverse**, c'est-à-dire obtenir l'adresse postale correspondant à des coordonnées de latitude et de longitude.

Supposons que les coordonnées qui vous intéressent soient les suivantes : 

```{r,echo=TRUE,collapse=TRUE, eval = TRUE}
lat_longs <- data.frame(latitude=48.8584, 
                        longitude=2.2945)
```

Maintenant, géocodage inverse :

```{r,echo=TRUE,collapse=TRUE, eval = TRUE}
reverse <- lat_longs %>%
    reverse_geocode(lat = latitude, 
                    long = longitude)
```

Découvrez le résultat :  

```{r,echo=TRUE,collapse=TRUE, eval = TRUE}
reverse
```

Ajoutez maintenant l'adresse postale sous forme de fenêtre contextuelle dans votre marqueur :  

```{r,echo=TRUE,collapse=TRUE, eval = TRUE}
leaflet() %>% 
    addProviderTiles(providers$HikeBike.HikeBike) %>% 
    addCircleMarkers(data=lat_longs, 
                     color = "firebrick",
                     radius = 15,
                     popup = gsub(",",",<br>", reverse$address))
```


## Réflexions finales {-}

Les cartes, même les plus simples, sont des visualisations de données incroyablement efficaces. La densité et la richesse des informations qu'elles contiennent sont impressionnantes !

Toutes ces qualités sont décuplées avec une carte interactive. À chaque niveau de zoom, une nouvelle perspective s'offre à vous. À l'instar des applications « shiny », les cartes « leaflet » permettent à l'utilisateur de contrôler la manière dont il explore et comprend les données.

## Exercices {-}

**1.** Créez un nouveau document « Rmarkdown ». (Si vous ne savez pas ce qu'est un document Rmarkdown, créez un script R ou demandez des informations à votre formateur.)

**2.** Créez un bloc de code. Dans ce bloc, importez des données sur les « conflits ». Pour ce faire, exécutez le code ci-dessous. (Le code ci-dessous est à utiliser dans un fichier RMarkdown. Si vous utilisez un script R, supprimez les lignes commençant par ```

```{r,echo=TRUE,collapse=TRUE, eval = FALSE}
download.file('https://raw.githubusercontent.com/databrew/intro-to-data-science/main/data/conflicts.RData',

destfile = 'conflicts.RData')

load('conflicts.RData')
```

Ces données proviennent de [https://ucdp.uu.se/encyclopedia](https://ucdp.uu.se/encyclopedia). Prenez une minute ou deux pour consulter le site web.

**3.** Examinez les données. Quels champs sont susceptibles d'être géographiques ?

**4.** Créez un graphique x-y simple en utilisant les champs géographiques.

```{r,echo=FALSE,collapse=TRUE, eval = FALSE}
ggplot(data = conflicts,

aes(x = longitude,

y = latitude)) +

geom_point()

```

**5.** Créez un objet nommé `conflicts_afg`. Il doit représenter les conflits en Afghanistan.

**6.** Coloriez les points en fonction de l'année.

**7.** Au lieu de l'année, colorez les points en fonction du nombre de morts civiles (`deaths_civilians`).

**8.** Coloriez les points en fonction de la date, mais ajustez leur taille en fonction du nombre de morts civiles (`deaths_civilians`).

**9.** Créez une carte Leaflet des conflits dans un pays de votre choix.

**10.** Utilisez `addTiles`.

**11.** Utilisez `addProviderTiles` pour transformer votre carte en carte satellite.

**12.** Explorez d'autres tuiles.

**13.** Ajoutez des fenêtres contextuelles à vos cartes à l'aide de l'argument `popup`. `addMarkers`.

**14.** Ajoutez `clusterOptions = markerClusterOptions()` pour regrouper vos points.

**15.** Remplacez vos marqueurs par des « marqueurs circulaires ».

**16.** Créez une carte de Brazzaville avec un repère indiquant votre position actuelle.

**17.** Ajoutez un point représentant votre domicile à la carte précédente et modifiez la zone d'affichage.